ACORDAO-COMPLETO-2471879

ACÓRDÃO 6309/2021 ATA 11/2021 - PRIMEIRA CÂMARA

VISTOS, relatados e discutidos estes autos nos quais se apreciam embargos de declaração opostos pela Caixa Econômica Federal em face do Acórdão 4829/2021-TCU-Primeira Câmara, por meio do qual esta Corte de Contas considerou ilegais os atos de admissão emitidos pela embargante;
ACORDAM os Ministros do Tribunal de Contas da União, reunidos em Sessão da 1ª Câmara, diante das razões expostas pelo Relator e com fundamento nos artigos 32, inciso II, e 34 da Lei 8.443/1992, em:
9.1. conhecer dos presentes embargos de declaração para, no mérito, rejeitá-los;
9.2. dar ciência desta decisão à Caixa Econômica Federal.

Embargos de declaração em atos de admissão de pessoal.

Primeira Câmara

Caixa Econômica Federal.

3. Interessados/Responsáveis/Recorrentes:
3.1. Interessados: Gleidson Nicacio dos Santos (XXX.014.404-XX); Leandro Jose de Moura (XXX.760.214-XX); Susana Lopes Cavalcante Omena de Oliveira (XXX.344.334-XX)
3.2. Recorrente: Caixa Econômica Federal (00.360.305/0001-04).

13.1. Ministros presentes: Benjamin Zymler (na Presidência), Walton Alencar Rodrigues (Relator), Vital do Rêgo e Jorge Oliveira.

WALTON ALENCAR RODRIGUES

Ministro Walton Alencar Rodrigues.

Trata-se de embargos de declaração opostos pela Caixa Econômica Federal, doravante denominada Caixa, em face do Acórdão 4829/2021-TCU-Primeira Câmara, cujo teor da parte dispositiva foi vazada nos seguintes termos:
VISTOS, relatados e discutidos estes autos em que se apreciam atos de admissão emitidos pela Caixa Econômica Federal;
ACORDAM os Ministros do Tribunal de Contas da União, reunidos em Sessão da 1ª Câmara, com fundamento no art. 71, inciso III, da Constituição Federal, nos arts. 1º, inciso V, e 39, inciso I, da Lei 8.443/1992, no art. 260, § 1º, do RI/TCU e ante as razões expostas pelo Relator, em:
9.1. considerar ilegais e negar registro aos atos de admissão emitidos em favor de Gleidson Nicacio dos Santos (XXX.014.404-XX) , Leandro Jose de Moura (XXX.760.214-XX) e Susana Lopes Cavalcante Omena de Oliveira (XXX.344.334-XX) ;
9.2. determinar à Caixa Econômica Federal que:
9.2.1. acompanhe os desdobramentos da Ação Civil Pública 0000059-10.2016.5.10.0006, em trâmite na Justiça Trabalhista, e adote as medidas pertinentes em caso de desconstituição da sentença que estendeu, por prazo indeterminado, a validade dos concursos públicos regidos pelos Editais de número 001/2014-NM e 001/2014-NS;
9.2.2. no prazo de trinta dias, contados da ciência da decisão, envie a este Tribunal documentos comprobatórios de que os interessados cujos atos foram impugnados estão cientes do julgamento deste Tribunal.
Em síntese, a embargante aponta:
contradição entre o fundamento da deliberação e a existência de decisão liminar em ação judicial que prorrogou por prazo indeterminado os concursos 001/2014-NM e 001/2014-NS;
omissão em relação à impossibilidade de realização de novos concursos enquanto vigorar o provimento judicial liminar; e
impossibilidade de desfazimento das contratações amparadas pela tutela de urgência, seja por seu caráter satisfativo, seja porque a revogação da cautelar teria efeitos apenas para o futuro, seja pela aplicação da Teoria do Fato Consumado.
Enfim, requer o conhecimento e o provimento dos embargos declaratórios, a fim de que a contradição e a omissão apontadas sejam sanadas.
É o Relatório.

Andre Luiz Viviani de Abreu (116.896/OAB-RJ) e outros.

Procuradora-Geral Cristina Machado da Costa e Silva.

ATOS DE ADMISSÃO. VALIDADE DO CONCURSO PÚBLICO PRORROGADA POR TEMPO INDETERMINADO, POR MEIO DE DECISÃO JUDICIAL NÃO-TRANSITADA EM JULGADO. VIOLAÇÃO DA NORMA CONSTITUCIONAL. ILEGALIDADE. NEGATIVA DE REGISTRO. POSSIBILIDADE DE SUBSISTÊNCIA DAS ADMISSÕES ENQUANTO MANTIDA A DECISÃO JUDICIAL. DETERMINAÇÕES. EMBARGOS DE DECLARAÇÃO. CONHECIMENTO. INEXISTÊNCIA DE VÍCIOS DE OBSCURIDADE, CONTRADIÇÃO OU OMISSÃO NA DECISÃO EMBARGADA. REJEIÇÃO. CIÊNCIA.

ATOS DE ADMISSÃO (ADS)

Secretaria de Fiscalização de Integridade de Atos e Pagamentos de Pessoal e de Benefícios Sociais (Sefip).

Trata-se de embargos de declaração opostos pela Caixa Econômica Federal ao Acórdão 4829/2021-TCU-Primeira Câmara, por meio do qual esta Corte de Contas considerou ilegais e negou registro a atos de admissão emitidos pela embargante. 
Os atos de admissão foram amparados por decisão judicial não-transitada em julgado, exarada nos autos da Ação Civil Pública 0000059-10.2016.5.10.0006, em tramitação na 6ª Vara do Trabalho de Brasília. O fundamento da ilegalidade da contratações reside em que a decisão judicial prorrogou, por prazo indeterminado, o período de validade dos certames a que aludem os Editais 001/2014-NM e 001/2014-NS, em afronta direta ao artigo 37, inciso III, da Constituição Federal, que somente autoriza a postergação dos certames públicos por, no máximo, quatro anos.
A embargante alega, em síntese:
contradição entre o fundamento da deliberação e a existência de decisão liminar em ação judicial que prorrogou por prazo indeterminado os concursos 001/2014-NM e 001/2014-NS;
omissão em relação à impossibilidade de realização de novos concursos enquanto vigorar o provimento judicial liminar; e
impossibilidade de desfazimento das contratações amparadas pela tutela de urgência, seja por seu caráter satisfativo, seja porque a revogação da cautelar teria efeitos apenas para o futuro, seja pela aplicação da Teoria do Fato Consumado.
Por fim, requer o conhecimento e o provimento dos embargos declaratórios, a fim de que a contradição e a omissão apontadas sejam sanadas.
Feita essa apresentação, decido.
 Preenchidos os requisitos de admissibilidade estabelecidos nos artigos 32, inciso II, e 34 da Lei 8.443/1992, conheço dos embargos de declaração.
Quanto ao mérito, não assiste razão ao embargante.
O Tribunal de Contas da União tem a competência constitucional privativa de apreciar, para fins de registro os atos de admissão de pessoal, a qualquer título, na administração direta e indireta da União, incluídas as fundações instituídas e mantidas pelo Poder Público, excetuadas as nomeações para cargo de provimento em comissão (artigo 71, inciso III, da Constituição Federal) .
Como tal, eventual decisão judicial que não lhe seja diretamente oponível não têm o condão de constranger a livre apreciação da Corte de Contas acerca da legalidade do ato sujeito a registro. Nesse diapasão, é pacífica a jurisprudência do TCU, a exemplo dos Acórdão 1140/2015-TCU-Primeira Câmara, relator E. Ministro Benjamin Zymler, 6321/2020-TCU-1ª Câmara, relator. E. Ministro Bruno Dantas, 379/2077-TCU-2ª Câmara, relator E. Ministro Aroldo Cedraz e 984/2015-TCU-2ª Câmara, relator E. Ministro Raimundo Carreiro.
Não vejo, portanto, como inconciliável a manifestação do TCU pela ilegalidade e negativa de registro dos atos de admissão, mesmo que amparados por decisão judicial não transitada em julgado, ao mesmo tempo que não determina a desconstituição dos atos e a suspensão dos pagamentos impugnados enquanto não for revertida, no mérito, a tutela jurisdicional.
Com efeito, a decisão embargada verificou que o prazo de validade concurso público, já considerada a prorrogação prevista nos Editais 001/2014-NM e 001/2014-NS, extrapolou o período máximo de quatro anos de vigência do certame, estampado no art. 37, inciso III, da Constituição Federal:
Art. 37. A administração pública direta e indireta de qualquer dos Poderes da União, dos Estados, do Distrito Federal e dos Municípios obedecerá aos princípios de legalidade, impessoalidade, moralidade, publicidade e eficiência e, também, ao seguinte: 
 (...) III - o prazo de validade do concurso público será de até dois anos, prorrogável uma vez, por igual período;
Preservada a competência privativa do TCU com a declaração de ilegalidade e negativa dos atos de admissão, mesmo assim, o Tribunal reconheceu a autoridade da decisão judicial, ainda que provisória, para preservar os efeitos das admissões amparadas pela tutela jurisdicional, sem determinar a desconstituição das contratações impugnadas e respectivos pagamentos, tampouco para responsabilizar os gestores da entidade de origem, os quais cumpriram rigorosamente o provimento judicial.
Ordenou, ainda, à Caixa o acompanhamento dos desdobramentos da Ação Civil Pública 0000059-10.2016.5.10.0006, em trâmite na Justiça Trabalhista, e a adoção das medidas tendentes a reverter as admissões impugnadas pelo TCU em caso de desconstituição da sentença que estendeu, por prazo indeterminado, a validade dos concursos públicos regidos pelos Editais de número 001/2014-NM e 001/2014-NS. 
Causa espécie a defesa, pela Caixa Econômica Federal, da chamada Teoria do Fato Consumado para pretender definitivas as contratações que, pela natureza precária da tutela jurisdicional obtida, jamais terão definitividade enquanto não houver trânsito em julgado da Ação Civil Pública.
A antijuridicidade do entendimento defendido pela Caixa Econômica é patente pois a matéria restou pacificada há mais de 6 (seis) anos pelo Supremo Tribunal Federal que, ao deliberar sobre o Recurso Extraordinário 608.482-RN,  sob o rito da repercussão geral, afastou a aplicação da "teoria do fato consumado" em favor de candidato empossado em cargo público por conta de provimento judicial de natureza precária, supervenientemente revogado. 
O Tema de Repercussão Geral 476 - Manutenção de candidato investido em cargo público por força de decisão judicial de caráter provisório pela aplicação da teoria do fato consumado - restou afastado pelo STF, tendo-se concluído pela sua inaplicabilidade em matéria de concurso público.
Transcreve-se, a seguir, a ementa do RE 608.482-RN:
CONSTITUCIONAL. ADMINISTRATIVO. CONCURSO PÚBLICO. CANDIDATO REPROVADO QUE ASSUMIU O CARGO POR FORÇA DE LIMINAR. SUPERVENIENTE REVOGAÇÃO DA MEDIDA. RETORNO AO STATUS QUO ANTE. "TEORIA DO FATO CONSUMADO", DA PROTEÇÃO DA CONFIANÇA LEGÍTIMA E DA SEGURANÇA JURÍDICA. INAPLICABILIDADE. RECURSO PROVIDO. 
1. Não é compatível com o regime constitucional de acesso aos cargos públicos a manutenção no cargo, sob fundamento de fato consumado, de candidato não aprovado que nele tomou posse em decorrência de execução provisória de medida liminar ou outro provimento judicial de natureza precária, supervenientemente revogado ou modificado. 
2. Igualmente incabível, em casos tais, invocar o princípio da segurança jurídica ou o da proteção da confiança legítima. É que, por imposição do sistema normativo, a execução provisória das decisões judiciais, fundadas que são em títulos de natureza precária e revogável, se dá, invariavelmente, sob a inteira responsabilidade de quem a requer, sendo certo que a sua revogação acarreta efeito ex tunc, circunstâncias que evidenciam sua inaptidão para conferir segurança ou estabilidade à situação jurídica a que se refere. 
3. Recurso extraordinário provido.  (RE 608482, Relator Min. Teori Zavascki, Tribunal Pleno, julgado em 07/08/2014, DJe-213 de 29-10-2014) .
Em se tratando de empregados cujas contratações somente vieram ocorrer em razão de medida judicial, de natureza precária, após o período de validade do concurso, não há falar em definitividade, fato consumado, caráter satisfativo, segurança jurídica ou proteção da confiança legítima. 
Isso porque a Constituição Federal exige expressamente a aprovação em concurso público para o acesso a cargos ou empregos públicos, razão pela qual eventual posse decorrente de ato judicial precário, ainda mais quando encerrado o regular prazo de validade do concurso, não se convalida pelo decurso do tempo.
A jurisprudência do STJ também se pacificou no exato sentido da posição adotada pelo STF, entendendo-se que a própria conclusão com êxito de eventual curso de formação ou mesmo a aprovação em estágio probatório não asseguram a aplicação da teoria do fato consumado:
ADMINISTRATIVO. PROCESSUAL CIVIL. CONCURSO PÚBLICO. SERVIDOR ESTADUAL. POLICIAL MILITAR. LIMINAR REVOGADA NO EXAME DE MÉRITO. POSTULAÇÃO DE APLICAÇÃO DA TEORIA DO FATO CONSUMADO. SÚMULA 405/STF. JURISPRUDÊNCIA PACIFICADA NO STF. PRECEDENTES. 1. Recurso ordinário em mandado de segurança interposto por ex-servidor militar estadual que foi guindado a tal condição em razão de liminar, que lhe permitiu continuar em concurso público para refazer o teste de aptidão física. O mérito da ação judicial lhe foi desfavorável e a Administração Pública o exonerou. 2. O agravante insiste na aplicação da teoria do fato consumado para reverter ao cargo, alegando que estava exercendo as funções públicas há mais de três anos. Contudo, a jurisprudência do Supremo Tribunal Federal é pacífica no sentido de ser "inaplicável a teoria do fato consumado em favor de candidato que permaneceu no cargo público por pouco mais de dois anos, ainda assim por força de medida cautelar cassada por Órgão Colegiado" (RE 534.738/DF, 2º julgamento, Relator Min. Dias Toffoli, Relator (a) p/ Acórdão: Min. Roberto Barroso, Primeira Turma, Acórdão Eletrônico publicado no DJe-032 em 19.2.2015) . 3. No mesmo sentido: RE 608.482/RN, Relator Min. Teori Zavascki, Tribunal Pleno, Acórdão Eletrônico publicado no DJe-213 em 30.10.2014; AgR no RE 405.964/RS, Relator Min. Dias Toffoli, Primeira Turma, Acórdão Eletrônico publicado no DJe-095 em 16.5.2012. 4. No caso, é aplicável o teor da Súmula 405 do STF: "Denegado o mandado de segurança pela sentença, ou no julgamento do agravo, dela interposto, fica sem efeito a liminar concedida, retroagindo os efeitos da decisão contrária" (Aprovada pela Sessão Plenária de 1º.6.1964, publicado no DJ de 6.7.1964, p. 2181) . Agravo regimental improvido.  (AgRg no RMS 47.240/MT, Rel. Ministro HUMBERTO MARTINS, SEGUNDA TURMA, julgado em 05/05/2015, DJe 11/05/2015) .
Assim, em eventual reversão da decisão liminar, as contratações em tela, até mesmo por terem sido julgadas ilegais por esta Corte, haverão de ser desconstituídas de imediato, ou tão logo quanto possível a fim de minimizar a interrupção dos serviços prestados pela CEF à sua clientela.
Incabível analisar a impossibilidade da Caixa em promover certames públicos em decorrência da liminar proferida na Ação Civil Pública 000005910.2016.5.10.0006.  Incumbe àquela empresa pública manejar na esfera judicial as medidas cabíveis à reversão da limitação imposta pela decisão proferida na Ação Civil Pública.
Não havendo no acórdão proferido qualquer omissão, contradição ou obscuridade a ser sanada, os embargos em exame não merecem acolhida.
Ante o exposto, voto por que o Tribunal acolha a minuta de acórdão que ora trago ao exame deste Colegiado.
TCU, Sala das Sessões Ministro Luciano Brandão Alves de Souza, em 13 de abril de 2021.
WALTON ALENCAR RODRIGUES 
Relator